臺灣高等法院臺中分院民事判決
110年度上易字第127號
上  訴  人  胡容甄  
被 上訴 人  吳瑞乾  
訴訟代理人  黃瑋俐律師

上列當事人間請求損害賠償事件，上訴人對於中華民國109年11
月23日臺灣彰化地方法院109年度訴字第416號第一審判決提起上
訴，本院於110年8月18日言詞辯論終結，判決如下：
    主  文
上訴駁回。
第二審訴訟費用由上訴人負擔。
    事實及理由
一、上訴人主張：
    上訴人為經營合法托嬰中心，遂與被上訴人於民國108年5月
    12日簽訂房屋租賃契約書(下稱系爭預約)，其上記載定金(
    誤載為訂金)新臺幣(下同)1萬元，如有違約者，出租人付兩
    倍定金，承租人沒收定金，擇日訂立新契約(即本約)，租賃
    標的為被上訴人所有門牌彰化縣○○鎮○○路000號之1層樓房屋
    （下稱系爭房屋）等意旨，復將如附表所示租賃條件儲存於
    上訴人iPad備忘錄，並當場交付定金1萬元，被上訴人允諾
    取得使用執照後，將拆除室內全部隔間，保留完整平面空間
    點交予上訴人。詎被上訴人取得使用執照，竟違約建造完成
    2座樓梯、2間廁所及隔間，致上訴人無法申請將使用執照變
    更為托嬰中心使用，因此支出建築師委任報酬27萬元，及購
    買燈具4萬2,500元、監視器主機4萬6,400元、塑膠地板18萬
    元、兒童器材12萬5,855元，以上合計66萬4,755元，均因被
    上訴人締約過失所致，自應如數賠償，並依定金2倍計付違
    約金2萬元。爰依系爭預約及民法第245之1條第1項第3款規
    定，請求被上訴人給付68萬4,755元，及自起訴狀繕本送達
    翌日即109年4月11日起至清償日止，按年息5%計算之利息(
    下稱68萬4,755元本息)。
二、被上訴人則以：
　　上訴人身為專業托嬰中心業者，於簽訂系爭預約前未曾告知
    應如何規劃設計系爭房屋，亦未於系爭預約詳載此內容。其
    遲至108年8月6日始委任廖宜洲建築師為室內裝修，此時原
    規劃設置樓梯、廁所及隔間早已施作完畢，竟要求被上訴人
    全數拆除，此應係上訴人自身疏失，非可歸責於被上訴人。
    觀諸系爭預約，僅約定正式租約擇日訂立，未明文約定被上
    訴人負有使上訴人取得使用執照變更之義務，自無上訴人所
    指違反附隨義務情事。況依彰化縣托兒機構設置標準與設立
    辦法(下稱設立辦法)規定，並非完全不得設置樓梯，自無設
    置樓梯、廁所及隔間，致托嬰中心使用執照變不通過之問題
    。上訴人不願與被上訴人簽訂本約，係自行斟酌利害得失所
    為抉擇，難認被上訴人有何違反誠實及信用方法，致上訴人
    受有損害。至上訴人委任建築師並未進場監造，相關燈具、
    監視器、塑膠地板亦未施作，縱有支出，均非必要費用。是
    上訴人依民法第245之1條第1項第3款規定，請求被上訴人給
    付66萬4,755元本息，應無依據等語，資為抗辯。
三、兩造聲明：
  ㈠上訴聲明：
  ⒈原判決廢棄。
  ⒉被上訴人應給付上訴人68萬4,755元本息。
  ㈡答辯聲明：
    上訴駁回。
四、兩造不爭執事項(部分用語及編排順序依卷證文義略作調整
    )：
  ㈠上訴人曾於108年5月6日前往系爭房屋勘查。
  ㈡兩造於108年5月12日簽訂系爭預約，由上訴人預定向被上訴
    人承租系爭房屋，供作經營托嬰中心使用，上訴人並交付定
    金1萬元予被上訴人(見原審卷第37-49頁)。
  ㈢被上訴人於108年7月4日通知上訴人：彰化縣政府已核發「臨
    時建築物搭蓋許可證」；上訴人則向被上訴人索取建築圖說
    電子檔及建築執照影本，以辦理變更使用執照用途為經營托
    嬰中心(見原審卷第57-59頁)。
  ㈣上訴人於108年7月18日通知被上訴人：因承租供作經營托嬰
    事業，希望被上訴人勿增建2樓(見原審卷第63-65頁)。
  ㈤上訴人於108年7月27日通知被上訴人：希望拆除樓梯，否則
    無法變更使用執照(見原審卷第65-67頁)。
  ㈥上訴人於108年8月6日與廖宜洲建築師簽立委託契約書(下稱
    系爭契約)，委託其辦理系爭房屋變更使用執照及室內裝修
    設計(見原審卷第51-55頁)。
  ㈦上訴人於108年8月23日通知被上訴人：希望暫勿施作1樓廁所
    及大門鋁門，因須保留無障礙空間設計(見原審卷第69頁)。
  ㈧上訴人於108年10月2日通知被上訴人：因1樓設置2座樓梯、2
    間廁所及隔間，致系爭房屋使用執照無法變更(見原審卷第7
    3-75頁)。
  ㈨上訴人未向彰化縣政府申請變更系爭房屋之使用執照用途。
  ㈩被上訴人未於系爭房屋增建2樓。
五、兩造爭執事項(部分用語及編排順序依卷證文義略作調整)
    ：
  ㈠被上訴人於系爭房屋內建造樓梯，是否違反兩造約定？有無
    顯然違反誠實及信用方法，致無法變更使用執照用途？
  ㈡上訴人依系爭預約及民法第245之1條第1項第3款規定，請求
    被上訴人給付68萬4,755元本息，有無理由？
六、本院之判斷：  
  ㈠關於被上訴人有無違約之爭點：
  ⒈按當事人主張有利於己之事實者，就其事實有舉證之責任，
　  民事訴訟法第277條前段定有明文。又按請求履行債務之訴
　  ，除被告自認原告所主張債權發生原因之事實外，應先由原
　  告就其主張此項事實，負舉證之責任，必須證明其為真實後
　  ，被告於其抗辯事實，始應負證明之責任，此為舉證責任分
　  擔之原則(最高法院43年台上字第377號判例要旨參照)。是
　  負有舉證責任之當事人，若未能證實自己主張之事實為真實
　  ，縱然他方就其抗辯事實即令不能舉證，或其所舉證據尚有
　  疵累，亦應受敗訴之判決(最高法院108年度台上字第129號
　  判決要旨參照)。
  ⒉上訴人雖主張兩造簽訂系爭預約時，已約定被上訴人應拆除
    系爭房屋室內全部隔間及廁所，並交付完整平面空間，不得
    設置樓梯等情，此為被上訴人所否認，自應由上訴人就其主
    張此利己之事實，負舉證責任。
　⒊上訴人主張兩造有交付完整平面空間等約定，無非以其友人
    陳OO於原審所為證言(見原審卷第259頁)，為其最主要之論
    據。惟陳OO於原審自承與上訴人認識4、5年之久，並曾將其
    子女託付上訴人照顧，與被上訴人則無任何關係(見原審卷
    第261頁)，自屬上訴人之友性證人，在上訴人未提出其他具
    體佐證擔保其真實性前，陳OO所為前述證言，尚難遽信。
　⒋上訴人(其原審訴訟代理人陳昱澤律師到庭)於原審自承簽訂
    系爭預約時未要求被上訴人不得搭建樓梯、廁所及隔間牆，
    且有見到預留1座樓梯通道，被上訴人亦告知樓梯用途係清
    掃落葉等語(見原審卷第150頁)。核與系爭預約僅以手謄書
    寫「5/12預訂房屋租賃契約、訂金(應為定金之誤載)1萬元
    整。如有違約者，出租人付兩倍訂金，承租人沒收訂金。正
    式租約擇日訂立新契約」等語，其餘均屬印刷制式內容(見
    原審卷第37-49頁)，及上訴人自行製作如附表所示備忘錄，
    其內容均未提及被上訴人應交付完整平面空間等事，亦無類
    似文義之記載，均相脗合。再參酌上訴人於原審自承伊於10
    8年7月12日發現系爭房屋已建造樓梯，與被上訴人溝通此問
    題，故未簽立租約(應指本約，見原審卷第258頁)。復參以
    證人即系爭房屋承攬人李佳如於原審證稱：系爭房屋之廁所
    、樓梯及隔間於108年7月間均已完工；伊於施工期間見過上
    訴人2次，第1次係樓梯牆面鋼網做好尚未灌漿時，第2次是1
    08年9月間，上訴人當場並無任何反應，看完即離開等語(見
    原審卷第226-227頁)。基上，可知所謂交付完整平面空間等
    事，僅係上訴人於簽訂系爭預約後片面所為要約擴張，兩造
    就此意思表示始終未臻一致，至為灼然。是以，上訴人主張
    兩造有交付完整平面空間等約定，並援引陳OO前述證言為據
    ，均難憑採。
　⒌上訴人自承未曾向彰化縣政府提出變更使用執照之申請(見原
    審卷第313頁)，再佐以其所提設立辦法觀之，彰化縣境內設
    置托兒機構(含托嬰)並無禁設樓梯或要求完整平面空間之規
    定，僅於第6條規定原則上以地面層至3樓為限，並於第7條
    規定室內室外活動面積之標準而已(見本院卷第131-132頁)
    。是上訴人事後片面要求被上訴人拆除隔間牆，應係增加托
    嬰人數之自身利益考量(見原審卷第259頁)，難謂被上訴人
    有何配合辦理之附隨義務存在，又上訴人復未能提出其他證
    據證明係因被上訴人建造樓梯，致其無法變更使用執照，則
    上訴人主張被上訴人有違反附隨義務情事，要難採認。
　⒍從而，兩造既無交付完整平面空間等約定，上訴人締結系爭
    預約時未要求被上訴人禁設樓梯等設施，亦未舉證曾告知經
    營托嬰中心建物應具備若何法定條件，更於被上訴人建造樓
    梯時未曾異議，則被上訴人建造樓梯之舉，核屬所有人所有
    權正當行使，自非上訴人所得任意干涉，應無違反兩造約定
    ，或違反誠實及信用原則或任何附隨義務之可言，亦與上訴
    人未聲請變更使用執照之用途無涉。
　㈡關於68萬4,755元本息，有無理由？
　⒈按預約當事人一方不履行訂立本約之義務負債務不履行責任
    者，他方固得依債務不履行相關規定請求損害賠償。惟當事
    人於本約訂立前，原不得逕依預定之本約內容請求履行，他
    方就此既尚不負給付義務，其預為給付之準備，縱有損失，
    亦不能認係因預約不履行所受之損害(最高法院103年度台上
    字第1981號判決意旨參照)。申言之，預約之目的既在於訂
    立本約，而非履行本約，則當事人於預約成立後至本約訂立
    前，一般多無預先準備履行本約之必要，縱然有何準備履行
    本約之實際上支出，亦多係出於為自己利益所為之行為，與
    預約之違反應無因果關係可言，自不得逕將列之作為違反預
    約之履行利益賠償範圍。經查：
　⑴上訴人自始即知系爭房屋規劃樓梯，且建造樓梯期間亦未異
    議，是其未能簽訂本約，應出於本身事後片面擴張要約所致
    ，難謂被上訴人應負不履行訂立本約之債務不履行責任。
  ⑵上訴人主張其已支出建築師委任報酬，及燈具、監視器主機
    、塑膠地板、兒童器材等購置費用，縱然屬實。惟均屬準備
    履行租賃本約之支出，顯屬出於上訴人自己利益所為之行為
    ，自不得列為所謂違反預約之履行利益賠償範圍。
  ⑶從而，被上訴人既無須負債務不履行責任，且上訴人所列前
    開支出均非違反預約之履行利益賠償範圍，是其猶依系爭預
    約，請求被上訴人賠償68萬4,755元本息，要屬無據，不應
    准許。　
  ⒉次按締約過失責任係指締結契約的準備階段，當事人互相接
    觸、磋商，或於締結契約之際，因一方未盡相當的注意，為
    必要的作為或不作為，致他方信賴可順利締結契約之目的不
    能達成，或發生未曾預期的損害，其未盡注意之一方應負之
    責任而言。民法第245條之1將締約過失責任之發生限於：契
    約未成立時，當事人為準備或商議訂立契約而有同條第1項
    規定3款情形為要件。準此，可知民法第245條之1第1項第3
    款規定締約過失責任之要件，其一為契約未成立，其二為當
    事人為準備或商議訂立契約而建立特別信賴關係，遭一方以
    「顯然」違反誠實及信用方法予以背棄，其三則以他方當事
    人須非因過失而信契約能成立者，始足當之。經查：
　⑴兩造間既無交付完整平面空間等約定，上訴人締結系爭預約
    時亦未要求被上訴人禁設樓梯等設施，亦未舉證曾告知經營
    托嬰中心之建物應具備若何條件，且兩造就是否拆除樓梯始
    終未能達成共識，自難逕認上訴人已對被上訴人產生特別信
    賴關係，況事後兩造未能訂立本約，應係出於上訴人片面擴
    張要約內容，是其中輟之原因應非因被上訴人之故。
　⑵從而，本件情形難謂該當於締約過失責任之要件。是以，上
    訴人依民法第245之1條第1項第3款規定，請求被上訴人給付
    68萬4,755元本息，亦無依據，不應准許。
七、綜上所述，上訴人依系爭預約及民法第245之1條第1項第3款
    規定，請求被上訴人給付68萬4,755元本息，非屬正當，不
    應准許。從而原審所為上訴人敗訴之判決，並無不合。上訴
    論旨指摘原判決不當，求予廢棄改判，為無理由，應駁回其
    上訴。
八、本件事證已臻明確，兩造其餘之攻擊或防禦方法及所用之證
    據，經本院斟酌後，認為均不足以影響本判決之結果，爰不
    逐一論列，附此敘明。
九、據上論結，本件上訴為無理由，依民事訴訟法第449條第1項
    、第78條，判決如主文。
中　　華　　民　　國　　110 　年　　9 　　月　　8 　　日
    　　      民事第二庭  審判長 法　官  楊 國 精
　　　　　　　　　　　　         法　官  李 立 傑
      　　　　　　　　　　       法  官  陳 正 禧       
正本係照原本作成。             
不得上訴。
                                 書記官  陳 三 軫   

中　　華　　民　　國　　110 　年　　9 　　月　　8 　　日








附表：
備忘錄                                             房屋預定租賃契約                                        立房屋出租人(甲方)：                                        承租人(乙方)：                                     經雙方協議預訂立房屋租賃契約條件列明如下：              第一條：預訂甲方房屋所在地及其使用範圍為『鹿港鎮長安路        123號地上建築物』。 第二條：預定租賃期間經甲乙雙方協議為『房屋完工達使用狀 　      況之日後更換正式租賃合約之日起10年』。           第三條：預訂租金每月新台幣五萬元整。                  第四條：甲乙雙方協議租賃房屋完工達使用狀況必須包含下列 　      條件：                     1.須提供合法房屋使用執照。                            2.須提供建築圖與防火證明之電子檔。             　    3.須房屋地板已鋪設大理石磚完成。                      4.須房屋前、後露台已架設採光罩完成。                  5.須房屋前、後門窗(含前門鐵捲門及鋁門窗)已安裝完 　      成。       6.須房屋水、電皆可正常使用並已完成屋內電燈安裝。      7.須房屋後門空地已除草並鋪設草皮完成。                8.須房屋已完成廚房設備安裝(含流理台、瓦斯爐2口及 　      抽油煙機)等。 第五條：乙方應於完成預訂合約時，交於甲方新台幣一萬元作         為押租保證金，並於完成正式租賃契約時抵扣押金。